【裁判字號】    95,訴,2124
【裁判日期】    951101
【裁判案由】    給付違約金
【裁判全文】
臺灣臺中地方法院民事判決              95年度訴字第2124號
原      告  御登國際有限公司
法定代理人  乙○○
訴訟代理人  丙○○
被      告  甲○○
上列當事人間請求給付違約金事件，本院於民國95年10月18日言
詞辯論終結，判決如下：
    主    文
原告之訴及其假執行之聲請均駁回。
訴訟費用由原告負擔。
    事實及理由
壹、兩造爭執要旨：
  一、原告主張：被告自民國（下同）92年5月起於原告公司擔
      任美容師，並於94年6月15日向原告公司以書面承諾，表
      示於離職後一年內絕不與他人共同投資或經營（含受僱於
      他人）從事與原告公司性質相同或相類似之化妝品、美容
      專櫃業務，否則願給付原告離職前六個月薪資總額之賠償
      金。未料被告於94年8月31日無故曠職後，即至與原告性
      質相同或相類似之「伊芮irra」化妝品公司任職，並化名
      「王皓瑋」從事銷售行為，顯違當初對原告之承諾約定，
      應給付相當於離職前六個月薪資總額之違約金共新臺幣（
      下同）689,000元。茲因被告未給付違約金，爰提起本件
      訴訟，並聲明：(1)被告應給付原告689,000元，及自起訴
      狀繕本送達被告之翌日（即95年8月22日）起至清償日止
      按週年利率百分之五計算之利息；(2)願供擔保，請准宣告
      假執行。
  二、被告則以：
    (一)競業限制約定，其限制之時間、地區、範圍及方式，在
        社會一般觀念及商業習慣上，可認為合理適當者，且不
        危及受限制當事人之經濟生存能力，其約定始為有效。
        惟系爭競業禁止條款，顯已違反憲法所保障人民工作權
        、生存權之基本人權，應屬無效，被告不受該條款之拘
        束。其理由如下：
        1.被告與原告洽談工作之初，並未提及要簽立切結書。
          然於被告任職近二年後，卻強制要求被告及其他公司
          員工簽下切結書，否則將遭不利之對待。故原告挾其
          雇主之優勢地位，違反被告意願，亦未給與充分之審
          閱契約期間，即強制要求簽立切結書，顯屬權利之濫
          用，違背誠信公平原則，系爭切結書應屬無效。
        2.被告於原告公司擔任「美容師」，工作內容主要為「
          化妝產品之推銷與美容服務」。因此，被告與屬於原
          告公司產品核心，從事產品之研發及參與經營核心之
          員工，兩者性質不同。以被告之職務及工作內容，依
          其職務層級，所知悉者僅為原告公司產品之一般資訊
          ，實難藉由職務之便得知原告公司之營業秘密及專門
          技術。故以被告擔任職務之內容，實無約定競業禁止
          之必要。又原告就其於被告任職期間所傳授之知識及
          技術，無法舉證其有優勢技術須受保護之處，且被告
          之工作內容係屬業務推銷性質，其所仰賴者，實乃被
          告個人的銷售技巧。原告縱為維持其競爭優勢而不斷
          提出各種改進方針及行銷策略，然原告是否會因被告
          離職以致揭露經營資訊而影響其競爭優勢，亦未能舉
          證以實其說。故原告顯無值得保護之優勢利益，即使
          被告離職後再至相同或類似業務之公司任職，亦無妨
          害原告公司營業之可能。
        3.被告現推銷之產品包括男性保養品，原告並未有相關
          產品，被告所販售產品之訴求及消費族群，與原告公
          司顯有區隔。又被告所從事者既為美容專櫃業務，其
          競爭對象，主要客群應僅侷限於同一賣場區域內之消
          費者。被告工作之地點為台中縣龍井鄉之四季百貨，
          原告在此，甚至於台中縣並未設有專櫃或據點，被告
          之行為，與原告公司之化妝品、美容業務並未衝突，
          原告卻一律予以禁止，其範圍過於廣泛，顯不合理。
        4.被告所熟知之工作領域即為「化妝產品推銷與美容服
          務」，被告如依競業禁止條款一年內不得於此領域內
          工作，為維持其經濟生活所需，勢必得另學習其他技
          藝學能，然短期內並非易事；且原告於切結書中並未
          限制受雇之條件，而一概禁止被告受僱於他人，則被
          告將可能長期被排除在就業市場之外，造成生存上之
          困難。原告於此期間亦未給予適當合理之補償措施，
          顯僅課與被告競業禁止之單方義務，對於相對之權利
          ，則付之闕如，已逾合理之範圍。
    (二)縱認被告有違反競業禁止條款，然於被告工作之區域內
        ，原告既未設有據點，顯然不影響原告之利益，原告並
        未因被告從事相似業務工作而實際受有具體重大之損害
        ，其情節顯屬輕微。故原告請求被告給付相當於離職前
        六個月薪資總額之違約金，顯屬過高，應予酌減。
    (三)原告公司之薪資係於次月20日發放，而被告於94年8月
        31日離職後，原告迄今仍未給付被告94年8月份之薪資
        。倘認為原告主張為有理由，被告主張以對於原告94年
        8月份之薪資請求權，於得請求之額度內，依民法第334
        條規定主張抵銷。
    (四)並聲明：(1)原告之訴駁回；(2)如受不利判決，願供擔保
        請准宣告免為假執行。
貳、本件經兩造整理並協議簡化爭點如下：
  一、不爭執事項：（本院採為判決之基礎）
    (一)被告自92年5月起於原告公司擔任美容師。於94年6月15
        日簽立員工服務切結書，其第5條內容為：「乙方（指
        被告）同意於離職起一年內遵守下列行為，否則願無條
        件給付甲方（指原告）相當於離職前六個月薪資總額之
        賠償金：…3.不與他人於同一縣市或相鄰縣市共同投資
        或經營（含受僱於他人）從事與甲方性質相同或相似之
        化妝品、美容專櫃業務。」而該賠償金，係屬違約金。
    (二)被告於94年8月31日離職，於94年9月至伊芮化妝品公司
        （紅彤企業有限公司）任職，工作地點為台中市○○路
        126號，任職2至3天後辭職，於94年12月份又回去伊芮
        化妝品公司（紅彤企業有限公司）任職至今，工作地點
        為台中縣龍井鄉○○村○○路17號1-3樓B1之「四季百
        貨」。
    (三)被告94年2至7月份之薪資共計689,000元。
  二、爭執之事項：
    (一)原告依被告簽立之員工服務切結書第5條第3項內容請求
        被告給付賠償金，有無理由？
    (二)如有理由，原告請求被告給付689,000元之賠償金（即
        違約金）是否過高而應予酌減？
參、得心證之理由：
  一、原告依被告簽立之員工服務切結書第5條第3項內容請求被
      告給付賠償金，有無理由？說明如下：
    (一)被告簽立之員工服務切結書第5條第3項內容，即一般所
        稱之「離職後競業禁止條款」。而關於離職後競業禁止
        條款，現行法令並未禁止，其有效與否，亦無實定法之
        判斷基準可供依循。惟司法實務曾提出下列五項衡量原
        則「1.企業或僱主須有依競業禁止特約之保護利益存在
        。2.勞工在原雇主之事業應有一定之職務或地位。3.對
        勞工就業之對象、期間、區域或職業活動範圍，應有合
        理之範疇。4.應有補償勞工因競業禁止損失之措施。5.
        離職勞工之競業行為，是否具有背信或違反誠信原則之
        事實。」以作為判斷標準，勞工行政主管機關亦採之（
        行政院勞工委員會89年8月21日台 (89)勞資二字第0036
        255號函內容參照）。其後經反覆檢討與經驗累積後，
        此五標準逐漸減為四標準（有認為前述五標準中之第四
        標準並不宜作為效力要件，亦有認為第五標準不宜作為
        效力要件）、三標準（認為第四、五標準均不宜作為效
        力要件）。而不論司法實務係採用五標準、四標準或三
        標準作為判斷依據，因勞雇雙方簽訂之離職後競業禁止
        條款，率皆屬於定型化契約條款（本件亦屬之），其約
        定內容是否有效，自仍應置於民法第247條之1之規範下
        併為觀察，合先敘明。
    (二)被告於任職原告公司期間，其工作內容為「化妝品之推
        銷及美容服務」；且是以被告銷售產品金額之百分之三
        十計算其薪資，並無固定底薪，此為兩造所不爭執。由
        此可知，被告所任職務，僅是第一線之化妝品銷售人員
        。被告既非原告公司之管理幹部，亦非產品研發之技術
        人員，故屬公司營業秘密之企業經營策略或產品核心技
        術，被告根本無從接觸或知悉；又被告既然只是第一線
        之化妝品銷售人員，且其薪資完全依照銷售業績計算，
        則原告提供之職務訓練，至多僅是關於公司產品之一般
        資訊及基本銷售技巧而已。被告於任職原告公司期間，
        以其職務層級及工作內容，既然無法接觸或知悉原告之
        營業秘密或專門技術，則原告對被告之離職，即難認為
        有以競業禁止特約加以保護之利益存在。
    (三)被告於94年8月31日自原告公司離職後，隨即於94年9月
        至伊芮化妝品公司（紅彤企業有限公司）任職，工作地
        點為台中市○○路126號，任職2至3天後辭職，於94年1
        2月份又回去伊芮化妝品公司（紅彤企業有限公司）任
        職至今，工作地點為台中縣龍井鄉○○村○○路17號1-
        3樓B1之「四季百貨」，已如前述。而由被告自原告公
        司離職後隨即至與原告處於市場競爭地位之伊芮化妝品
        公司任職之事實，雖可認為被告是惡意跳槽或伊芮化妝
        品公司是惡意挖角，但被告於原告公司任職期間，僅是
        第一線之化妝品銷售人員，且其薪資完全依照銷售業績
        計算，原告與被告間之勞僱契約，可謂僅在於產品之銷
        售及報酬之給付關係上，彼等之職務信賴依存程度並不
        高；且被告是臨櫃銷售化妝品，其顧客之隨機性格強烈
        ，而被告跳槽至伊芮化妝品公司後，亦從事臨櫃銷售化
        妝品，故其跳槽行為，自難認為會對原告之客戶及商業
        情報形成大量篡奪之情事。從而被告離職後之競業行為
        ，尚難認為具有顯著之背信性。
    (四)系爭競業禁止條款，約定被告自原告公司離職起一年內
        ，不得於同一縣市或相鄰縣市受僱於他人從事與原告性
        質相同或相似之化妝品、美容專櫃業務，其限制被告就
        業之對象、期間及區域，就形式上觀察，尚難認為逾越
        合理之範圍。惟原告課以被告離職後一年內不得受僱於
        他人在台中市或台中縣從事化妝品專櫃業務，勢必使原
        告相對喪失就業機會或增加其就業成本（如至較遠之外
        縣市工作增加之交通費或租屋費）。原告如顧及自身利
        益而要求被告遵守競業禁止條款（姑不論有無依競業禁
        止特約保護之利益存在），自應給予被告適當補償，否
        則該競業禁止條款，即屬片面加重被告責任，應認為顯
        失公平而無效（民法第247條之1第2款參照）。茲查，
        原告於被告簽訂競業禁止條款時，並無補償被告因競業
        禁止損失之措施，則該競業禁止條款之約定，自難認為
        有效。
    (五)據上以論，被告簽立之員工服務切結書第5條第3項之「
        離職後競業禁止條款」，應認為無效。故原告依該約定
        內容請求被告給付賠償金，即無理由。
  二、前述原告依被告簽立之員工服務切結書第5條第3項內容請
      求被告給付賠償金之爭點，既經認為無理由，則原告請求
      被告給付689,000元之賠償金（即違約金）是否過高而應
      予酌減之爭點，即無庸再為論述。
  三、綜上所述，原告依員工服務切結書第5條第3項約定，請求
      被告給付違約金689,000元，及自起訴狀繕本送達被告之
      翌日（即95年8月22日）起至清償日止按週年利率百分之
      五計算之利息，為無理由，應予駁回。而原告陳明願供擔
      保聲請宣告假執行部分，因本訴經敗訴駁回，其假執行之
      聲請，已失所依附，應併予駁回。
肆、訴訟費用負擔之依據：民事訴訟法第78條。
中    華    民    國    95    年    11    月    1     日
                  民事第一庭    法  官  游文科
正本係照原本作成。
如對本判決上訴，須於判決送達後20日內向本院提出上訴狀。
中    華    民    國    95    年    11    月    2     日
                                書記官


司法院資訊處製作；財團法人民間司法改革基金會備份。
